最高法院刑事判決　　　　　　　　　　　　　　　九十一年度台上字第二四三五號
　　上訴人　台灣高等法院高雄分院檢察署檢察官
　　被　告　甲○○
右上訴人因被告違反貪污治罪條例案件，不服台灣高等法院高雄分院中華民國九十一
年一月十六日第二審更審判決（九十年度上更(二)字第四二九號，起訴案號：台灣高雄
地方法院檢察署八十八年度偵字第二九七０號），提起上訴，本院判決如左：
    主  文
上訴駁回。
    理  由
按刑事訴訟法第三百七十七條規定，上訴於第三審法院，非以判決違背法令為理由，
不得為之。是提起第三審上訴，應以原判決違背法令為理由，係屬法定要件。如果上
訴理由狀並未依據卷內訴訟資料，具體指摘原判決不適用何種法則或如何適用不當，
或所指摘原判決違法情事，顯與法律規定得為第三審上訴理由之違法情形，不相適合
時，均應認其上訴為違背法律上之程式，予以駁回。本件檢察官上訴意旨略稱：(一)、
本件檢察官起訴之事實已敘及「加政土木包工業負責人鐘旺居為能承攬燕巢鄉公所發
包之『燕巢鄉○號道路地上物拆除工程』、『燕巢鄉○號道路地上物拆除工程』，及
『燕巢鄉○○號道路地上物拆除工程』，乃私下徵得鄉長即被告甲○○同意由其施作
，惟要求鐘旺居須自覓廠商投標比價，俾使發包程序合法。鐘旺居獲被告首肯後，即
向詹太源借用其振勝營造有限公司，及向王清珍借用其關係企業燕大營造工程有限公
司之公司執照資料，俾辦理陪標比價。……鐘旺居旋即提供其所有之加政土木包工業
及振勝、燕大二公司名單予被告，被告乃意圖鐘旺居不法之利益，並基於概括之犯意
，就十、十一號工程在課員高肇復之簽呈上批示『准由加政、振勝、燕大三家來所比
價』，……致使鐘旺居不僅順利圍標得該三件工程，且其中第八、十號工程得標價與
鄉公所核定之底價僅各差二、一萬元（新台幣，下同），第十一號工程則與底價相同
」等情，而卷附之第十、十一號工程比價記錄表已載明主持人為被告，即起訴事實已
敘及二人之勾串過程和被告之文書包庇作為，原判決竟認偽造文書部分未據起訴，不
得變更起訴法條，與卷證資料不符。(二)、鐘旺居係以圍標之不法方式得標，行為本質
為非法，且若非被告與鐘旺居勾結，則可能由他人得標，而實際上鐘旺居已領得第十
、十一號工程之工程款，第八號工程亦已領得一百七十九萬元，原判決竟認無證據證
明鐘旺居無不法利得，採證有違證據法則及經驗法則云云。
惟查原判決以公訴意旨略稱：被告自民國七十九年三月間起，至八十七年二月間止，
任高雄縣燕巢鄉鄉長，為依據法令從事公務之人員，於八十二年五月間，燕巢鄉公所
陸續發包「燕巢鄉○號道路地上物拆除工程」、「燕巢鄉○號道路地上物拆除工程」
、「燕巢鄉○○號道路地上物拆除工程」（以下簡稱為八號、十號、十一號拆除工程
），其中八號拆除工程因金額逾二百萬元，依規定須辦理公開招標，十號、十一號拆
除工程則以比價方式發包，上開工程公告期間，加政土木包工業負責人鐘旺居為能承
攬上述工程以為營利，乃私下徵得被告之同意由其施作，惟被告要求鐘旺居須自覓廠
商投標比價，俾使發包程序合法，鐘旺居即向詹太源借用振勝營造公司（下稱振勝公
司）及向王清珍（已歿）借用其關係企業即燕大營造工程有限公司（下稱燕大公司）
之公司執照資料，俾辦理陪標比價後，鐘旺居旋即提供其所有之加政土木包工業及振
勝、燕大兩家公司名單予被告，被告乃意圖為鐘旺居之不法利益，並基於概括之犯意
，在十、十一號拆除工程之簽呈上批示「准由加政、振勝、燕大三家來所比價」，交
由不知情之承辦人員高肇復辦理，其間，鐘旺居並委由其妻鐘林美玉購買匯票支付押
標金，填寫標單，由振勝、燕大與其所營之加政土木包工業進行圍標，致使鐘旺居不
僅順利於同年五月十日、二十一日圍標標得該三件工程，且其中第八、十號拆除工程
得標價與鄉公所核定之底價僅各差二、一萬元，第十一號拆除工程則與底價相同，被
告共計圖利鐘旺居以圍標手段承包上述三件工程之總金額三百八十五萬元，足以生損
害於國庫。因認被告有犯（修正前）貪污治罪條例第六條第一項第四款之圖利罪嫌云
云。原審綜核全案卷證資料，認定及說明被告並未洩漏工程底價。且其中八號拆除工
程，因底價為二百三十萬元，乃依高雄縣政府營繕及購置定製變賣財物、招標、比價
、議價標準表規定，採公開比價方式發包，被告對參與公開比價之廠商無法預知，亦
無指定之權，又非其主持開標，無圖利鐘旺居之可能。至第十、十一號拆除工程，參
與比價之廠商雖由鐘旺居提供，再由被告批示准由鐘旺居提供之三家廠商比價，使鐘
旺居標得該二工程；但按貪污治罪條例第六條第一項第四款之圖利罪，以所圖得之利
益係屬不法利益為前提（修正前後均同），本件第十、十一號拆除工程，其成本為何
？利潤若干？有無逾越合法利潤而圖得不法暴利，均未據公訴人舉證證明，經依職權
先後委請台灣區營造公會及高雄市土木包工商業同業公會鑑定，為上開工程之成本分
析，雖均據覆以無該項業務而未果，但據鐘旺居證稱：「上開拆除工程，只拆除面臨
道路地上物寬約二、三公尺部分，而房屋均為二、三層樓，必須以人工逐層拆除，人
工費用昂貴，最後結算實際上沒有賺到錢，如順利完工約有一成利潤」等語。參以鐘
旺居承包上開二工程，係以與發包機關所定底價相差甚少或相同之一百零七萬元（第
十號拆除工程，預估底價一百十三萬元，核定底價一百零八萬元）及五十萬元（第十
一號拆除工程，預估底價五十三萬元，核定底價五十萬元）得標，而發包機關所定底
價，均曾作成本分析，足徵鐘旺居如順利完成工程，所得利潤亦在合理範圍內，並無
不法暴利，尚與貪污治罪條例第六條第一項第四款圖利罪之構成要件有間。此外又查
無其他證據足資證明被告確有公訴人所指之圖利犯行，乃認被告被訴犯罪不足證明，
並說明被告涉犯刑法第二百十三條罪嫌部分，非起訴範圍，應由檢察官另行偵辦，因
而維持第一審諭知被告無罪之判決，駁回檢察官在第二審之上訴。已詳細說明其採證
認事之理由，所為論斷，亦俱有卷內資料可資覆按，從形式上觀察，並無違背法令之
情形。上訴意旨對原審之論斷，究係違背如何之經驗與論理法則或其他證據法則，並
未依據卷內資料為具體之指摘。上訴意旨(二)徒執陳詞，以鐘旺居係以圍標手法標得工
程，實際上其亦已領得第十、十一號工程之工程款，第八號工程之部分工程款云云，
將工作代價之工程價款視為不法利得，據以指摘原判決違法，係以主觀之說詞，對原
審採證認事之職權行使，並已於判決內說明之事項，漫加指摘，而為單純之事實上爭
辯，非適法之第三審上訴理由。至上訴意旨(一)所指部分，按法院審判之範圍，以起訴
書記載之犯罪事實為限，不得就未經起訴之犯罪事實審判，而諭知科刑之判決得變更
檢察官所引應適用之法條者，亦應限於起訴之事實。亦即法院必須於不妨害「起訴事
實同一」之範圍內，始得自由認定事實適用法律；而起訴事實是否同一，應以檢察官
擇為訴訟客體之基本社會事實是否相同為判斷之標準，雖非謂其全部之事實均須一致
，然其基本社會事實若不相同者，仍非屬於起訴事實同一之範疇，法院自不得逕行變
更起訴法條而為判決。本件檢察官起訴意旨係指：被告意圖為鐘旺居之不法利益，私
下應允鐘旺居以其所營之「加政土木」承攬上述十號、十一號及第八號拆除工程，由
鐘旺居向詹太源、王清珍分別借用振勝公司及燕大公司之公司執照等投標證件以供陪
標，並將上開三家廠商之名單交予被告，由被告在該鄉公所簽呈上批示「准由加政、
振勝、燕大三家來所比價」等文字，交由不知情之高肇復辦理。鐘旺居復向高肇復領
取投標文件，並委由其妻鐘林美玉繳付押標金及填寫投標單，致使鐘旺居圍標而標得
上開工程，且得標價格與底價接近或相同，共計圖利鐘旺居以圍標手段承包上開工程
金額三百八十六萬元等情。因認被告係涉犯貪污治罪條例第六條第一項第四款之圖利
罪嫌，並引用上開條文作為其起訴之法條。是其起訴書犯罪事實欄內，顯未敘及被告
親自或指示高肇復在其等職務上所掌之何項公文書上，為如何不實內容之登載。因此
，就本件起訴書所記載之犯罪事實內容觀之，尚不足以顯示被告有同時登載不實公文
書之犯行。且「利用職權圖謀私人之不法利益」與「在比價記錄表之公文書上為不實
之登載」二罪，罪質並不相同，行為內容亦不具有社會觀念上之共通性，難謂其基本
社會事實相同。原審審理結果，如認已起訴之圖利罪部分，被告之犯罪成立，且與登
載不實公文書罪間有裁判上之一罪關係，始可本乎審判不可分之法理，併予判決；惟
若認起訴部分被告之犯罪不能證明，則二罪間即無裁判上一罪關係可言，自不得僅因
卷附之第十、十一號工程比價記錄表已載明主持人為被告，逕行變更起訴法條，改論
以刑法第二百十三條之公務員登載不實公文書罪，否則即難謂無未受請求之事項予以
判決之違法。上訴意旨對此部分法律適用之顯然誤會，仍非合法之第三審上訴理由。
綜上所述，本件上訴意旨所指，與法律規定得為第三審上訴理由之情形不相適合，其
上訴違背法律上之程式，應予駁回。
據上論結，應依刑事訴訟法第三百九十五條前段，判決如主文。
中      華      民      國    九十一    年      五      月      二      日
                              最高法院刑事第十二庭
                                  審判長法官  張  淳  淙
                                        法官  謝  俊  雄
                                        法官  蘇  振  堂
                                        法官  賴  忠  星
                                        法官  張  清  埤
      右正本證明與原本無異
                                              書  記  官
中      華      民      國    九十一    年      五      月      九      日
